臺灣桃園地方法院民事判決
110年度訴字第2097號
原      告  顏嘉慶  
            顏瑞慶  
共      同
訴訟代理人  張家榛律師
            盧健毅律師
被      告  華南商業銀行股份有限公司

法定代理人  張雲鵬  
訴訟代理人  高智邦  
            邱偉峰  
上列當事人間債務人異議之訴事件，本院於民國111年5月24日言
詞辯論終結，判決如下：
    主  文
一、臺灣桃園地方法院110年度司執字第48729號清償信用卡消費
    款強制執行事件，被告所執之執行名義（即臺灣桃園地方法
    院94年度執字第34100號債權憑證），於超過原告繼承被繼
    承人顏德昌遺產範圍部分，不得對原告等為強制執行。
二、臺灣桃園地方法院110年度司執字第48729號清償信用卡消費
    款執行事件，就原告顏嘉慶所有如附表一所示不動產所為之
    強制執行程序，應予撤銷。
三、臺灣桃園地方法院110年度司執字第48729號清償信用卡消費
    款執行事件，就原告顏瑞慶所有如附表二所示不動產所為之
    強制執行程序，應予撤銷。
四、訴訟費用由被告負擔。 
    事實及理由
一、原告主張：
　㈠被告所持臺灣桃園地方法院94年度執字第34100號債權憑證之
    債務（下稱系爭債務），係原告之父即訴外人顏德昌於生前
    積欠被告信用卡款新臺幣（下同）163,839元，復顏德昌於
    民國88年10月29日死亡，是以債務人之繼承人即原告等自繼
    承時起承受被繼承人財產上之一切權利義務。
　㈡原告顏嘉慶於86年9月17日即離家服兵役，因服役而與顏德昌
    並未同居共財，係因不可歸責於原告之事由，對顏德昌之財
    務狀況並不知悉，故依民法繼承編施行法第1條之3第4項規
    定，原告應以繼承自顏德昌之遺產為限負清償責任。
　㈢原告顏瑞慶亦於88年6月時離家服兵役，雖為顏德昌之繼承人
    ，然於被繼承人顏德昌往生時，顏瑞慶尚為限制行為能力人
    (68年12月25日出生)，故依民法繼承編施行法第1條之1第2
    項規定，原告應以繼承自顏德昌之遺產為限負清償責任。
　㈣故被告於鈞院110年度司執字第48729號強制執行事件中聲請
    查封之如附表一、二所示不動產（下稱系爭不動產）乃原告
    顏瑞慶及顏嘉慶以自身之薪資所得及勞力購買，是系爭不動
    產均非顏德昌之遺產。為此，爰依強制執行法第14條第1項
    前段規定，提起本件訴訟等語。並聲明：
　⒈臺灣桃園地方法院110年度司執字第48729號清償信用卡消費
    款強制執行事件，被告所執之執行名義（即臺灣桃園地方法
    院94年度執字第34100號債權憑證），於超過原告等繼承被
    繼承人顏德昌遺產範圍部分，不得對原告等為強制執行。
  ⒉臺灣桃園地方法院110年度司執字第48729號清償信用卡消費
    款執行事件，就原告顏嘉慶所有如附表一所示不動產所為之
    強制執行程序，應予撤銷。
　⒊臺灣桃園地方法院110年度司執字第48729號清償信用卡消費
    款執行事件，就原告顏瑞慶所有如附表二所示不動產所為之
    強制執行程序，應予撤銷。
二、被告則以：
　㈠原告既提出「債務人異議之訴」而非第三人異議之訴，顯見
    自認伊於系爭執行程序之執行標的為顏德昌所遺之遺產，縱
    原告主張民法繼承編施行法第1條之3第4項為有理由，然無
    從排除系爭執行程序之執行力，故原告主張無理由。
　㈡原告主張其分別自87年、88年離家服兵役，而未與顏德同居
    共財，然當時仍與顏德昌為同一戶籍，是否無共財事實尚非
    無疑，況依訴外人林秀華於89年申報顏德昌遺產，即載明原
    告等為遺產管理人，且原告於申報時為民法上之成年人，亦
    未聲請拋棄及限定繼承，故就顏德昌債務應依民法第1153條
    規定負連帶責任等語，資為抗辯。並聲明：原告之訴駁回。
三、按繼承在民法繼承編中華民國九十六年十二月十四日修正施
    行前開始且未逾修正施行前為拋棄繼承之法定期間者，自修
    正施行之日起，適用修正後拋棄繼承之規定。繼承在民法繼
    承編中華民國九十六年十二月十四日修正施行前開始，繼承
    人於繼承開始時為無行為能力人或限制行為能力人，未能於
    修正施行前之法定期間為限定或拋棄繼承，以所得遺產為限
    ，負清償責任。但債權人證明顯失公平者，不在此限。民法
    繼承編施行法第1條之1條定有明文。其立法理由謂：改採限
    定繼承為原則，但債權人主張其為顯失公平者，始例外改採
    概括繼承，以維立法者美意；且依原條文第2項至第4項規定
    ，繼承人得以所得遺產為限，負有限清償責任，應就顯失公
    平事由負舉證之責，對繼承人過苛；為使立法之良法美意得
    以貫徹，宜由債權人就顯失公平事由負舉證之責，亦即債權
    人須舉證證明繼承人以所得遺產為限負清償責任，顯失公平
    者，繼承人始不以所得遺產為限，負清償責任。
四、按執行名義成立後，如有消滅或妨礙債權人請求之事由發生
    ，債務人得於強制執行程序終結前，向執行法院對債權人提
    起異議之訴。強制執行法第14條第1項前段定有明文。所謂
    消滅債權人請求之事由，係指債權人就執行名義所示之請求
    權，全部或一部消滅而言，例如清償、提存、抵銷、免除、
    混同、債權讓與、債務承擔、更改、消滅時效完成、解除條
    件成就、契約解除或撤銷、另訂和解契約，或其他類此之情
    形。所謂妨礙債權人請求之事由，則指債權人就執行名義所
    示之請求權，暫時不能行使而言，例如債權人同意延期清償
    、債務人行使同時履行抗辯權等是。在以確定判決為執行名
    義之情形，法律如於該確定判決言詞辯論終結後修正，並設
    有溯及適用之規定者，是否得據以提起債務人異議之訴，須
    視修正條文之具體內容而定，非可一概而論。如依修正條文
    溯及適用之結果，當然、直接消滅或妨礙債權人之請求（例
    如：民法繼承編施行法第一條之一第一項、第一條之三第二
    、三、四項，關於繼承人有限清償責任規定之溯及適用，即
    屬之；司法院院解字第三九九○號解釋所示「銀行業前存款
    放款清償條例」規定之情形，亦同），則債務人雖已受敗訴
    判決確定，仍得以嗣後法律修正，消滅或妨礙債權人之請求
    為由，依強制執行法第14條第1項規定，提起債務人異議之
    訴（最高法院104年度台上字第2502號判決意旨）。是原告
    提起債務人異議之訴，並無不合，亦無自認系爭不動產為遺
    產之意，依據卷內謄本，系爭不動產之取得原因均為買賣而
    非繼承，堪認系爭不動產確實為原告自己購買之不動產而非
    被繼承人顏德昌之遺產。
五、查原告顏瑞慶雖為顏德昌之繼承人，然於被繼承人顏德昌過
    世時(88年10月29日，見個資卷內戶籍資料)，顏瑞慶尚為限
    制行為能力人(68年12月25日，見個資卷內戶籍資料)，被告
    亦未證明有何顯失公平之情事，故依民法繼承編施行法第1
    條之1第2項規定，原告顏瑞慶應以繼承自顏德昌之遺產為限
    ，負清償責任，原告顏瑞慶所有如附表二所示不動產係其固
    有財產而非繼承自顏德昌之遺產，故其所為之強制執行程序
    ，應予撤銷。
六、繼承在民法繼承編中華民國九十八年五月二十二日修正施行
    前開始，繼承人因不可歸責於己之事由或未同居共財者，於
    繼承開始時無法知悉繼承債務之存在，致未能於修正施行前
    之法定期間為限定或拋棄繼承，以所得遺產為限，負清償責
    任。但債權人證明顯失公平者，不在此限。民法繼承編施行
    法第1條之3第4項定有明文。
七、原告顏嘉慶於86年9月17日即離家服兵役，因服役而與顏德
    昌並未同居共財，此有證人林嘉麗之證詞、桃園市後備指揮
    部函附卷可稽(本院卷一第49頁)。由證人林嘉麗證稱：在顏
    德昌生前，沒有聽他說過他有跟銀行借錢的事情，顏德昌是
    突然心肌梗塞死亡，最後一面都沒有見到，所以沒有交代到
    後事。原告二人什麼都不知道，都是伊在處理的。也是不知
    道多久，被繼承人顏德昌過世好久才收到銀行來的文件才知
    道，如果早知道被繼承人顏德昌生前有欠債，就拋棄就好幹
    嘛還要繼承等語（本院卷一第142-149、154頁），可知證人
    為顏德昌之配偶，都已根本不清楚顏德昌財務狀況，遑論原
    告？被告雖提出錄音譯文主張原告顏嘉慶早已知悉顏德昌債
    務云云，然由被告所提111年3月31日民事陳報狀編號6之錄
    音譯文(第13頁第9行)，原告顏嘉慶當下即表明「我是想知
    道說為什麼這個，雖然我爸欠款，因為我們很小的時候不在
    ，我們也不曉得要拋棄…」等語（本院卷一第255頁），更可
    見原告顏嘉慶110年8月18日與被告人員聯絡時，即有清楚表
    明自己「小時候未有與顏德昌同住」，且因相關事務均為母
    親、長輩辦理，故自己當時在完全不清楚狀況下，自然「根
    本不知道要拋棄」，是原告顏嘉慶係因不可歸責於己之事由
    ，對顏德昌之財務狀況並不知悉，被告亦未證明有何顯失公
    平之情事，故依民法繼承編施行法第1條之3第4項規定，原
    告顏嘉慶應以繼承自顏德昌之遺產為限，負清償責任。原告
    顏嘉慶所有如附表一所示不動產係其固有財產而非繼承自顏
    德昌之遺產，故其所為之強制執行程序，應予撤銷。
八、按債務人異議之訴係為排除執行名義之執行力，是債務人提
    起異議之訴，其聲明請求撤銷特定執行事件之執行程序，或
    請求債權人不得持執行名義對債務人為強制執行，均無不可
    （最高法院109年度台上字第764號判決意旨）；強制執行法
    第14條所定債務人異議之訴，雖係以排除執行名義之執行力
    為目的，故提起此一訴訟之原告，固得請求判決宣告不許就
    執行名義為強制執行，以排除該執行名義之執行力，使債權
    人無從依該執行名義聲請為強制執行。惟如債權人已就債務
    人之財產聲請強制執行，則債務人請求撤銷該強制執行程序
    ，以排除其強制執行，難謂此一請求無實益而為不當之聲明
    （最高法院87年度台上字第1578號判決意旨）。綜上所述，
    原告之訴為有理由，應予准許。
九、本件為判決之基礎已臻明確，兩造其餘主張、陳述並所提證
    據均與本件之結論無礙，爰不再一一論述，附此敘明。
十、訴訟費用負擔之依據：民事訴訟法第78條。
中　　華　　民　　國　　111 　年　　6 　　月　　7 　　日
                  民事第四庭    法　官　游智棋
　　　　　　　　　
以上正本係照原本作成。
如對本判決上訴，須於判決送達後 20 日內向本院提出上訴狀。
如委任律師提起上訴者，應一併繳納上訴審裁判費。
中　　華　　民　　國　　111 　年　　6 　　月　　7 　　日
                                書記官　李韋樺
附表一
土地坐落        面積 權利範圍  縣市 鄉鎮市區  段  小段 地號  平方公尺   桃園市 八德  高明   146  8689.56 208/100000  建物           建號 建物門牌 建築式樣主要建築材料及房屋層數  建物面積(平方公尺)      權利範圍     樓層面積合計   附屬建物主要建築材料及用途    1227 桃園市○○區○○○街00○0號四樓 住家用、15層樓房鋼筋混凝土造  四層：96.5 合計：96.5   陽台6.73、雨遮0.85   全部            

附表二
土地坐落        面積 權利範圍  縣市 鄉鎮市區  段  小段 地號  平方公尺   桃園市 中壢區  復興   2057  3406.07 522/100000  建物           建號 建物門牌 建築式樣主要建築材料及房屋層數  建物面積(平方公尺)      權利範圍     樓層面積合計   附屬建物主要建築材料及用途    4968 桃園市○○區○○○街00號10樓 住家用、10層樓房鋼筋混凝土造  十層：51.54 合計：51.54   陽台3.30、雨遮2.40   全部